臺灣高等法院刑事判決
109年度上易字第1148號
上  訴  人  
即  被  告  林昇輝


上列上訴人因妨害名譽等案件，不服臺灣桃園地方法院108年度
易字第815號，中華民國109年4月10日第一審判決（起訴案號：
臺灣桃園地方檢察署108年度偵字第15551號），提起上訴，本院
判決如下：
    主  文
上訴駁回。
    事實及理由
一、本案經本院審理結果，認第一審以上訴人即被告林昇輝（下
    稱被告）犯刑法第305條恐嚇危害安全罪，處拘役50日，及
    犯同法第310條第1項誹謗罪，處拘役40日，另犯同法第310
    條第2項散佈文字誹謗罪，處拘役20日，均諭知易科罰金折
    算之標準為新臺幣（下同）1千元折算1日，並定其應執行之
    刑為拘役90日，並諭知易科罰金之折算標準，並說明：就公
    訴意旨指被告基於妨害名譽之犯意，於民國107年8月起至10
    8年3月2日止，藉由在其通訊軟體LINE個人狀態消息中公開
    指摘告訴人陳怡滿（下稱告訴人）到處跟男人借錢，你不覺
    得可恥嗎、老天有眼，騙人會遭上天處罰的、2個女兒...真
    沒家教，丟臉、你2個女兒行為代表你家教很差等語之方式
    ，使告訴人名譽受損，認被告此部分亦涉犯刑法第310條第2
    項之加重誹謗罪嫌部分，不另為不受理之諭知，認事用法及
    量刑均無不當，除引用第一審判決書記載之事實、證據及理
    由（如附件）之記載外，並就事實有關一㈡記載「於107年8
    月31日起至108年2月2日止在臺灣區不詳地點」部分，補充
    更正為：先後於107年9月至10月間，在位於桃園市○○區○○路
    0000號廖輝星服務處外走廊處，於該段期間某日至劉源生位
    於桃園市○○區○○000號住處，及於107年8月31日在位於新北
    市○○區○○路○段000○00號張金全任職公司門口等處所。理由
    部分補充：被告於本院就原審事實一之㈠㈢部分均自白犯行不
    諱（見本院卷第368、643頁）。
二、被告上訴意旨略以：
（一）有關原審事實欄一㈠㈢部分，被告均坦承犯行，但與其他如
      臺灣臺南地方法院109年度簡字第1060號、臺灣橋頭地方
      法院109年度簡字第349號、臺灣高雄地方法院109年度簡
      字第1072號、臺灣屏東地方法院108年度簡字第2318號刑
      事簡易判決、臺灣彰化地方法院109年度簡上字第35號刑
      事判決等案相比較，本案量刑過重。
（二）就原審事實一㈡部分，被告否認犯行，辯稱略以：我雖然
      有去找過廖輝星、劉源生、陳莉君、張金全等人，但並未
      對他們說告訴人到處騙錢，私生活很亂的話，與廖輝星共
      見面3次，於107年2月見面，是告訴人安排調解事宜，同
      年5月3日見面是因向告訴人討錢，由廖輝星來電表示至其
      服務處商談，於同年8月31日在服務處門口遇到；與陳莉
      君見面談到告訴人有3次，於106年12月29日見面僅是講告
      訴人脾氣不好，107年5月13日是拿告訴人所擬財物條款給
      陳莉君看，於107年8月31日僅是說要對告訴人提告侵占罪
      ；與劉源生於00年0月0日見面，僅是請教其與告訴人金錢
      往來情形；與張金全見過2至3次面，有談話的僅有107年8
      月31日那次，且被告並未拿LINE截圖給張金全看云云。以
      上4位均已超過追訴期云云。
三、經查：
（一）本案告訴人於被告接續於107年8月31日、9月至10月間，
      分別向下列證人指摘傳述足以毀損告訴人名譽之事後，於
      108年3月13日向臺灣桃園地方檢察署提出刑事告訴，有刑
      事告訴狀及臺灣桃園地方檢察署收文章之日期紀錄可憑（
      見108年度他字第2397號偵查卷第1至8頁），按刑法上之
      接續犯，應以其最後行為終了之時為犯罪之完成。則被告
      基於誹謗犯意，接續於107年8月31日起至同年9月至10月
      間多次向下列證人傳述足以損害告訴人名譽之事項，以其
      接續行為終了期間為107年10月初計算告訴追訴權期間，
      顯未逾6個月之告訴期間，可認本件告訴人告訴被告誹謗
      罪部分並未逾期，被告徒以告訴人之告訴超過追訴期云云
      ，顯有誤會。 　
（二）上開有關被告於原審事實欄一㈡所載時間、地點分別向證
      人即告訴人之友人廖輝星、劉源生、張金全與張金全公司
      員工及向告訴人姐姐陳莉君等人陳述誹謗告訴人言論部分
      ，據上開證人先後於偵查、民事庭及本院審理中到庭證述
      明確，即證人廖輝星證稱：我之前擔任過市議員，還是會
      有朋友來拜訪，所以在桃園市○○區○○路0000號的服務處仍
      留著，因告訴人是妻子研究所同學，因此認識，之後於10
      7年9月至10月間，被告因與告訴人有爭執，被告就常到我
      服務處，或是打電話來，講一些抱怨的事，講告訴人怎樣
      怎樣，我並不瞭解，也不喜歡聽，更不想聽，被告是講告
      訴人欠他錢，還說告訴人到處騙錢，私生活很亂等語，細
      節部分沒有講，我只跟被告說好聚好散等語；證人劉源生
      證述：我跟告訴人是同學，偶爾會傳line問候，2人間偶
      爾會互相周轉幫忙而已，我不認識被告，是被告突然於10
      7年9月至10月間到我家找我，跟我說他是告訴人男友，並
      拿1張存摺影本資料問我匯錢給告訴人事，我也是講我與
      告訴人間如有資金周轉需要，會互相協助，被告就說告訴
      人到處騙錢，告訴人有小孩還騙說沒有，生活很複雜、私
      生活很亂等類似這樣的話，我並不瞭解，被告跟我講這些
      莫名其妙的事，我會出庭作證是因被告把告訴人講成這樣
      ，以社會公益來講，危害告訴人的名譽，我沒有亂說話，
      被告跟我講什麼我就講什麼，之後於108年2月2日下午1、
      2點，被告又來，要講告訴人的事，還拿手機給我看，但
      我趕著出去，且與我無關就先離開等語；證人張金全亦稱
      ：印象中與被告見過3次，最初是公司老闆請告訴人到公
      司教會計公司電腦使用問題，當時被告就有一起來，當時
      被告沒有講什麼，第2次是107年8月31日被告來公司，在
      公司門口很大聲說話，被告自稱是告訴人男友，拿著手機
      和1張A4紙張說什麼60幾萬，說告訴人到處借錢、到處騙
      錢，還說告訴人私生活很亂，我就跟被告說可以去報警，
      當時公司還有廠長和其他同事，大家都有聽到，之後還有
      在來1次，因為老闆在，就請被告直接找老闆，而且我也
      不喜歡聽被告講這些是非等語；證人陳莉君證稱：我於10
      7年間因告訴人與被告交往才認識被告，後來有傳LINE說
      告訴人很會花錢、連大學同學劉源生都不放過、很會借錢
      ，我有跟被告說認為條件不好就分手，之後就封鎖被告等
      語，並有被告所提出109年度訴字第1038號案件109年10月
      21日言詞辯論筆錄（見本院卷第569至591頁），綜上，上
      開證人先後證述內容大致相符，且證人等人與被告間本不
      認識，縱或為告訴人之親友，但亦難因證人與告訴人間具
      有朋友關係，即驟認上開證人均配合告訴人而臨訟編造虛
      捏證述內容，被告空言指摘證人4人均作偽證云云，顯不
      可採。
（三）又言論，分為事實陳述及意見表達，事實陳述始有真實與
      否之問題，具可證明性，而意見表達或對於事物之評論，
      因屬個人主觀評價之表現，則無所謂真實與否可言。就事
      實陳述之言論而言，係以刑法第310條第3項但書為不罰之
      要件，以事實陳述之真實性及公共利益關連性兩項基準進
      行誹謗罪之權衡，如具兩項基準，即為不罰。而行為人雖
      不能證明言論內容為真實，但依其所提證據資料，認為行
      為人有相當理由確信其為真實者，依釋字第509號解釋，
      亦不能以誹謗罪之刑責相繩。從而就事實陳述之言論，乃
      是透過真正惡意原則予以保障。行為人言論之內容客觀上
      若與事實不符，而為行為人所知悉，卻故意發表不實言論
      ，或言論內容是否為事實，仍有合理之懷疑，卻因重大疏
      忽未經相當之查證，無相當理由確信其言論內容為真正，
      即輕率發表不實言論，均屬真正惡意，具有處罰之正當性
      ，不能主張免責。就意見表達之言論而言，則以刑法第31
      1條為阻卻違法事由，透過合理評論原則予以保障。倘行
      為人基於其主觀價值判斷，提出其主觀之評論意見，如未
      使用偏激不堪之言詞而為意見表達，而無情緒性或人身攻
      擊性之言論，可認係善意發表適當評論者，則屬合理評論
      ，倘係出於空泛指摘，作人身攻擊，即難認係適當、合理
      之評論。至於事實陳述及意見表達混為一談時，即應考慮
      事實之真偽問題，從而行為人夾雜論敘之言論內容不實，
      如具有「真正惡意」之情形（如明知所言非真實，或輕率
      疏忽而未探究所言是否為真實時），仍須受到法律處罰。
      查被告分別聯繫、尋找告訴人友人，所持其行動電話LINE
      對話，或列印資料，表示告訴人向之借款，或詢問是否知
      告訴人有2名子女等節，而欲表達告訴人欠錢不還，到處
      騙錢，及私生活很亂之意等，客觀上確足以貶損告訴人在
      社會上所保持之人格及聲譽地位，對於告訴人之道德形象
      、人格評價、社會地位均造成負面貶抑之情甚明。此部份
      事實應堪認定。此部分被告所為，係犯刑法第310條第1項
      誹謗罪之情，堪以認定。
（四）刑事審判旨在實現刑罰權分配之正義，法院對有罪被告之
      科刑，應符合罪刑相當原則，使輕重得宜，罰當其罪，以
      契合社會之法律感情，因此，刑法第57條明定科刑時應審
      酌一切情狀，尤應注意該條所列10款事項以為科刑輕重之
      標準。量刑之輕重，應就各別刑罰規範之目的、輕重罪間
      體系之平衡、整體犯罪非難評價、各行為彼此間之偶發性
      、與被告前科之關聯性、各行為所侵害法益之專屬性或同
      一性、數罪對法益侵害之加重效應、罪數所反映之被告人
      格特性與犯罪傾向、社會對特定犯罪處罰之期待等情狀綜
      合判斷，量刑輕重，係屬事實審法院得依職權自由裁量之
      事項；法律上屬於自由裁量之事項，並非概無法律性之拘
      束。自由裁量係於法律一定之外部性界限內使法官具體選
      擇以為適當之處理；因此在裁量時，必須符合所適用之法
      規之目的。進而言，須受法律秩序之理念所指導，此亦即
      所謂之自由裁量之內部性界限裁量之職權，即應受比例、
      罪刑相當原則等法則之拘束，並非可恣意為之，致礙及公
      平正義之維護，必須兼顧一般預防之普遍適應性與具體個
      案特別預防之妥當性，始稱相當（最高法院106年度台上
      字第12號、105年度台上字第525、505號、104年度台上字
      第3935號意旨可參）。原判決以行為人之責任為基礎，審
      酌被告與告訴人間之關係，2人分手後，被告未能以理性
      、和平，循正當途徑解決其所認2人間之債務糾紛，竟率
      爾利用LINE通訊軟體恫嚇告訴人，並在其通訊軟體LINE個
      人網頁狀態消息中以原審判決所載文字誹謗告訴人名譽之
      事，所為非是，並審酌被告坦承此部分相關犯行之犯後態
      度，兼衡被告為本案犯罪之動機、目的、手段，暨被告於
      原審所陳之智識程度、家庭經濟生活等狀況，所犯此部分
      2罪，分別量處如前述之刑，並與事實一㈡部分所犯誹謗罪
      部分定應執行刑，及均諭知易科罰金折算標準。則原審業
      依被告之責任為基礎，並斟酌刑法第57條各款所列情狀，
      並未逾越法定刑度，至於被告稱其他案量刑均較輕，本案
      量刑過重云云（本院卷第197至233頁），與上開說明有間
      ，且具體個案情節不同，量刑因子諸多且互殊，本無從率
      爾比附援引他案量刑輕重指摘本案量刑不當，被告此部分
      上訴，亦屬無據。是原審量刑既未明顯過重或過輕，客觀
      上又難認有違反比例、公平、罪責相當等原則，或濫用自
      由裁量權限之情形，當應予尊重。
四、綜上所述，本件被告就其所犯原審事實一㈠㈢部分以量刑過重
    ，及就事實一之㈡部分否認犯行為由，提起上訴，均無理由
    ，應予駁回。
據上論斷，應依刑事訴訟法第373條、第368條，判決如主文。
本案經檢察官高玉奇提起公訴，檢察官戴文亮到庭執行職務。中
　　華　　民　　國　　109 　年　　12　　月　　3 　　日
                  刑事第十四庭審判長法　官  黃斯偉
                                    法　官  許泰誠
                                    法　官  程克琳
以上正本證明與原本無異。                             
不得上訴。
　　　　　  　　　　　　　　　　　  書記官  劉靜慧
中　　華　　民　　國　　109 　年　　12　　月　　3 　　日
附件
臺灣桃園地方法院刑事判決　　　　　　　108年度易字第815號
公　訴　人　臺灣桃園地方檢察署檢察官
被　　　告　林昇輝
選任辯護人　胡世光律師
上列被告因誹謗等案件，經檢察官提起公訴（108 年度偵字第15
551號），本院判決如下：
    主  文
林昇輝犯恐嚇危害安全罪，處拘役伍拾日，如易科罰金，以新臺
幣壹仟元折算壹日；又犯誹謗罪，處拘役肆拾日，如易科罰金，
以新臺幣壹仟元折算壹日；又犯散布文字誹謗罪，處拘役貳拾日
，如易科罰金，以新臺幣壹仟元折算壹日。應執行拘役玖拾日，
如易科罰金，以新臺幣壹仟元折算壹日。
    事  實
一、林昇輝為陳怡滿之前男朋友，而分別為下列行為：
  ㈠基於恐嚇危害安全之犯意，於民國107年8月30日起至同年9月
    4日上午7時30分許止，在臺灣地區不詳地點，接續以通訊軟
    體LINE，向陳怡滿恫稱：「我會去說你到處借錢、隱瞞、欺
    騙哦」、「沒同妳好散，鬧到妳身敗名裂」等語，以此加害
    名譽之事恐嚇陳怡滿，使陳怡滿心生畏懼，致生危害於安全
    。
  ㈡意圖散布於眾，基於誹謗之犯意，於107年8月31日起至108年
    2月2日止，在臺灣地區不詳地點，接續向陳怡滿之友人廖輝
    星、大學同學劉源生、姐姐陳莉君、客戶張金全及張金全公
    司員工等人，傳述「陳怡滿欠錢不還，到處騙錢」、「陳怡
    滿私生活很亂」之不實言論，足以貶損陳怡滿之人格及社會
    評價。
  ㈢意圖散布於眾，基於誹謗之犯意，於107年9月21日晚間7時5
    分前之某時，在臺灣地區不詳地點，以其與陳怡滿間對話紀
    錄截圖作為暱稱「林昇輝」之通訊軟體LINE個人圖片，並在
    特定多數人得以共見共聞之個人狀態消息中註明「陳怡滿，
    最後一次機會，看你有多會說謊」等語，藉此指謫陳怡滿說
    謊，傳述足以毀損陳怡滿名譽之事。
二、案經陳怡滿訴由臺灣桃園地方檢察署（下稱桃園地檢署）檢
    察官偵查起訴。
    理  由
壹、程序部分：
一、關於告訴人陳怡滿就上揭事實欄一、㈢部分告訴合法與否之
    認定：
    按告訴乃論之罪，其告訴應自得為告訴之人知悉犯人之時起
    ，於六個月內為之，刑事訴訟法第237條第1項定有明文。告
    訴人於108年3月13日具狀向桃園地檢署對被告林昇輝提出妨
    害名譽等之告訴，並於刑事告訴狀附件一具體指明其所告訴
    之暱稱為「林昇輝」通訊軟體LINE個人狀態消息中註明「陳
    怡滿，最後一次機會，看你有多會說謊」等語，有上開刑事
    告訴狀暨附件1份在卷可稽（見他字卷第1頁至第2頁、第16
    頁），而該張通訊軟體LINE截圖雖未記載任何時間，但是告
    訴人於本院審理時具結證稱：這些照片是我自己截圖的，照
    片上方所示時間就是我截圖的時間，我看到被告在通訊軟體
    LINE狀態消息中發布後，就馬上截圖存檔等語（見本院易字
    卷二第140頁），並庭呈上開截圖之手機原始畫面供本院翻
    拍留存附卷（見本院易字卷二第171頁至第173頁），而本院
    稽之上開照片所示截圖時間為107年9月21日晚間7時5分，是
    告訴人於108年3月13日就此部分提出妨害名譽之告訴，應認
    是在六個月之告訴期間內所提出，此部分告訴應屬合法。
二、關於證據能力之認定：
  ㈠按被告以外之人於偵查中向檢察官所為之陳述，除顯有不可
    信之情況者外，得為證據，刑事訴訟法第159條之1第2項定
    有明文。蓋現行法之檢察官仍有訊問被告、證人及鑑定人之
    權限，其應踐行之程序又多有保障被告或被害人之規定，證
    人、鑑定人於偵查中亦均須具結，就刑事訴訟而言，其司法
    屬性甚高；而檢察官於偵查程序取得之供述證據，其過程復
    尚能遵守法令之規定，是其訊問時之外部情況，積極上具有
    某程度之可信性，除消極上顯有不可信之情況者外，均得為
    證據。故主張其為不可信積極存在之一方，自應就此欠缺可
    信性外部保障之情形負舉證責任（最高法院98年度台上字第
    2904號判決意旨可資參照）。查，證人即告訴人於偵查中所
    為之證述，性質屬傳聞證據，然其接受檢察官訊問時業簽立
    證人結文在卷（見他字卷第27頁），且查無檢察官有不正訊
    問情形存在，又本院於審理時已傳喚其到庭進行交互詰問程
    序，以保障被告之詰問權，是上開供述證據經本院合法調查
    ，自得作為本院判決之基礎。
  ㈡次按被告以外之人於審判外之陳述，雖不符刑事訴訟法第159
    條之1至第159條之4之規定，而經當事人於審判程序同意作
    為證據，法院審酌該言詞陳述或書面陳述作成時之情況，認
    為適當者，亦得為證據。當事人、代理人或辯護人於法院調
    查證據時，知有刑事訴訟法第159條第1項不得為證據之情形
    ，而未於言詞辯論終結前聲明異議者，視為有前項之同意，
    刑事訴訟法第159條之5定有明文。上述規定之立法意旨在於
    傳聞證據未經當事人之反對詰問予以核實，原則上先予排除
    。惟若當事人已放棄反對詰問權，於審判程序中表明同意該
    等傳聞證據可作為證據，或於言詞辯論終結前未聲明異議，
    基於尊重當事人對傳聞證據之處分權，認該等傳聞證據亦均
    具有證據能力。查本判決所引用以下審判外作成之相關供述
    證據（即證人即告訴人之友人廖輝星、大學同學劉源生、姐
    姐陳莉君、客戶張金全於偵查中之證述），辯護人於本院準
    備程序中業已陳明：就其餘供述證據部分，均同意有證據能
    力等語明確（見本院易字卷二第64頁）。此外，檢察官、被
    告及辯護人於本院審判期日均表示無意見而不予爭執，亦未
    於言詞辯論終結前聲明異議，本院審酌上開證據資料製作時
    之情況，尚無違法取得及證明力明顯過低之瑕疵，認以之作
    為證據應屬適當，且上開各該證據均經本院於審判期日依法
    進行證據之調查、辯論，被告於訴訟上之防禦權，已受保障
    ，故上開證據資料均有證據能力。
  ㈢至本院以下所引用之非供述證據，均與本件事實具有自然關
    聯性，且核屬書證、物證性質，又查無事證足認有違背法定
    程序或經偽造、變造所取得等證據排除之情事，復經本院依
    刑事訴訟法第164條、第165條踐行物證、書證之調查程序，
    況檢察官、被告及辯護人對此部分之證據能力亦均不爭執，
    是堪認均有證據能力。
貳、實體部分：
一、事實認定之理由及依據：
  ㈠上揭事實欄一、㈠被訴恐嚇危害安全部分：訊據被告固坦承有
    以通訊軟體LINE，傳送上揭訊息予告訴人之事實，惟矢口否
    認有何恐嚇危害安全之犯行，辯稱：當時只是一時的氣話，
    我沒有要加害告訴人的意思，而且事後也沒有去做，若是因
    此造成告訴人心裡不舒服，我願意向告訴人道歉云云；辯護
    人則為被告辯以：被告雖曾以通訊軟體LINE對告訴人發送上
    開訊息，但因雙方日前交往過程並不愉快，意見不合，互相
    譏諷謾罵，你來我往，針鋒相對，處於相對立場而以情緒性
    言詞相激，被告僅是一時性情緒發洩，主觀上並無恐嚇危害
    安全之犯意，況被告未告以欲使用何種具體、明確手段加害
    告訴人，告訴人復未因此心生畏懼，此與刑法上恐嚇危害安
    全罪之構成要件有間云云。經查：
  ⒈被告為告訴人之前男朋友，於107年8月30日起至同年9月4日
    上午7時30分許止，在臺灣地區不詳地點，有以通訊軟體LIN
    E向告訴人傳送「我會去說你到處借錢、隱瞞、欺騙哦」、
    「沒同妳好散，鬧到妳身敗名裂」之訊息等情，業據被告於
    本院準備程序中供承在卷（見本院易字卷二第20頁、第62頁
    至第63頁），核與證人即告訴人於偵查及本院審理時之證述
    情節相符（見他字卷第25頁；本院易字卷二第135頁、第139
    頁），並有上開通訊軟體LINE對話紀錄截圖2張在卷可稽（
    見他字卷第4頁至第5頁），此部分事實，堪予認定。又起訴
    書於犯罪事實欄一僅記載「林昇輝竟基於恐嚇、妨害名譽之
    犯意，於107年8月間至108年3月2日止…」等語，惟本院稽之
    訊息內容為「我會去說你到處借錢、隱瞞、欺騙哦」之通訊
    軟體LINE截圖可知（見他字卷第4頁），該次對話紀錄時間
    顯示為「8/30㈣」，足見被告於107年8月30日以通訊軟體LIN
    E發送上開訊息予告訴人；且依告訴人於本院審理時所庭呈
    之訊息內容為「沒同妳好散，鬧到妳身敗名裂」之通訊軟體
    LINE截圖可知（見本院易字卷二第179頁），該張照片上方
    時間顯示為「2018年9月4日上午7：30」，可見告訴人於107
    年9月4日上午7時30分，將被告所發送內容為「沒同妳好散
    ，鬧到妳身敗名裂」之訊息予以截圖留存，足見被告於107
    年9月4日上午7時30分前之某時，以通訊軟體LINE發送上開
    訊息予告訴人，是被告以通訊軟體LINE傳送上揭訊息予告訴
    人之時間，應予更正如前揭事實欄一、㈠所示。
  ⒉證人即告訴人於本院審理時結證稱：他字卷第4頁至第5頁對
    話紀錄（即「我會去說你到處借錢、隱瞞、欺騙哦」、「沒
    同妳好散，鬧到妳身敗名裂」等訊息）是我與被告間的對話
    紀錄。我覺得被告是在恐嚇我，使我心生畏懼，讓我生活中
    感覺到恐懼感。當時我想說息事寧人，讓被告發洩完就好，
    因此沒有立刻報警處理，但是當下收到訊息的時候，我會擔
    心被告真的如同上開訊息所述，到處向別人說我借錢、隱瞞
    、欺騙，而且被告嗣後也真的有這麼做。就我的認知，「鬧
    到妳身敗名裂」是指到處亂說話、到處誹謗我，而且被告是
    不定時炸彈，我也會害怕，也擔心下一個時間點被告不知道
    會跟誰說等語（見本院易字卷二第135頁至第136頁、第141
    頁至第142頁），併參以被告於本院準備程序中自承：告訴
    人是一位比較不好溝通的人，因此我才找廖輝星、劉源生、
    陳莉君與張金全等人，我的本意是溝通，坦承有說起訴書上
    面所記載的話（即「陳怡滿欠錢不還，到處騙錢」、「陳怡
    滿私生活很亂」等言論），對於起訴書記載此部分之事實並
    不爭執等語（見本院易字卷二第62頁至第63頁），足見被告
    嗣後的確有找告訴人之友人廖輝星、大學同學劉源生、姐姐
    陳莉君、客戶張金全及張金全公司員工等人，傳述「陳怡滿
    欠錢不還，到處騙錢」、「陳怡滿私生活很亂」等不實言論
    ，益徵被告以通訊軟體LINE傳送前揭言詞予告訴人，確實使
    告訴人心生畏怖，擔憂被告將到處找人傳述上開不實言語，
    進而影響其在親人、朋友及公司客戶間之名譽。
  ⒊至被告及辯護人固以前詞置辯，並以被告嗣後所提出之通訊
    軟體LINE對話紀錄1份（即告訴人在收到被告所發送之內容
    為「我會去說你到處借錢、隱瞞、欺騙哦」訊息後，隨即回
    覆被告「亂說我將不客氣喔！因我沒欠你半毛錢，你會有毀
    謗罪喔」、「我打電話給你爸」、「沒事找事做的人」、「
    有欠你半毛錢嗎」、「隨你喔」等語）為其論據（見本院易
    字卷二第86頁至第89頁）。惟查，兩人前為男女朋友，不乏
    有相互認識之家人、親人或朋友，並衡酌一般人之生活經驗
    ，上開言詞已足使告訴人聞言後心生畏怖、恐懼不安，且被
    告斯時為51歲之成年人，於本院審理時自述大學畢業之智識
    程度（見本院易字卷二第151頁），具有相當之智識能力及
    閱歷經驗，當可知悉其所說之言語，是否已超過合法表達自
    我意思之界線，亦可分辨其所述之言詞，是否足以使人心生
    畏怖，而屬恐嚇言論；更何況證人即告訴人於本院審理時亦
    具結證述：我沒有辦法控制被告的行為及言語，因此才回覆
    這些話（即內容為「亂說我將不客氣喔！因我沒欠你半毛錢
    ，你會有毀謗罪喔」之訊息）給他，已經達到沒有辦法溝通
    的情況等語（見本院易字卷二第141頁），清楚地表示斯時
    已無法控制被告之行為舉止，故而擔心被告到處向他人傳述
    借錢、隱瞞、欺騙等不實言論，因此才以上開訊息回覆被告
    ，而非屬兩人鬥嘴口角所為之對話，是被告及辯護人上開所
    辯，已非可採。
  ㈡上揭事實欄一、㈡被訴誹謗部分：
    訊據被告對於其向告訴人之友人廖輝星、大學同學劉源生、
    姐姐陳莉君、客戶張金全及張金全公司員工等人，傳述「陳
    怡滿欠錢不還，到處騙錢」、「陳怡滿私生活很亂」等不實
    言論之事實坦承不諱（見本院易字卷二第62頁至第62頁、第
    150頁），核與證人即告訴人於偵查及本院審理時之證述，
    證人廖輝星、劉源生、陳莉君、張金全於偵查中之證述情節
    相符（見他字卷第25頁至第26頁；本院易字卷二第141頁）
    ，足認被告上開任意性自白與客觀事實相符，應予採信。至
    辯護人為被告陳稱：由告訴人於本院審理時之證述可知，被
    告以上開言論傳述證人張金全及其公司員工之時間是107年8
    月31日，應該也已經逾越告訴期間等語（見本院易字卷二第
    151頁），然而，告訴人是於本院審理時證述：當時我有提
    供通訊軟體LINE對話紀錄截圖給檢察官參考，不知道檢察官
    那邊為何沒有，而在偵查中向檢察官陳述107年10月份，是
    指被告於107年10月間陸續找我的親朋好友誹謗我，說我騙
    他的錢，也就是被告向我的好友廖輝星、大學同學劉源生、
    姐姐陳莉君、客戶張金全及其公司員工傳述「陳怡滿欠錢不
    還，到處騙錢」、「陳怡滿私生活很亂」等言論，是在107
    年10月以後的事情，我記得劉源生是108年2月2日、張金全
    及該公司員工是107年8月31日、陳莉君是107年11月至同年1
    2月間、廖輝星應該是107年10月15日左右，廖輝星、陳莉君
    部分我比較不能確定，這是印象等語（見本院易字卷二第14
    0頁至第141頁），是依告訴人前揭所證，僅是佐證告訴人之
    友人廖輝星、大學同學劉源生、姐姐陳莉君、客戶張金全等
    人於偵查中證述被告向渠等4人傳述「陳怡滿欠錢不還，到
    處騙錢」、「陳怡滿私生活很亂」等不實言論之時間，而非
    證述告訴人知悉被告向渠等4人傳述上揭不實言論之時間，
    是辯護人此部分所陳，容有誤會。本院並以告訴人前揭所證
    ，據以認定被告向渠等4人傳述上揭不實言論之時間為「107
    年8月31日起至108年2月2日止」，應予更正如前揭事實欄一
    、㈡所示。
  ㈢上揭事實欄一、㈢被訴散布文字誹謗部分：
    訊據被告固坦承於其通訊軟體LINE個人狀態消息中，有註明
    上揭文字之事實，惟矢口否認有何加重誹謗之犯行，辯稱：
    那是我在107年3月至同年8月間寫的，而且告訴人在同年8月
    6日晚上，還有以通訊軟體LINE聯繫我，叫我不要再寫了，
    我也有同意，並告知我是抒發情感，沒有要誹謗她的意思，
    此外，我的通訊軟體LINE沒有好友，也沒有公開，這些文字
    應該只有告訴人才看的到云云；辯護人則為被告辯以：被告
    已年過五旬，並不熟悉通訊軟體LINE的操作方式，誤以為只
    要更改通訊軟體LINE的帳號暱稱，及隱私部分設定成不公開
    之後，其個人狀態消息中所示內容，就不會被其他好友帳號
    所見，可見被告並無散布於眾之意圖，更何況被告與告訴人
    既常有口角衝突，更改上開通訊軟體LINE的狀態消息，實僅
    為一時己身發洩情緒，被告若是有散布於眾之意圖，大可藉
    由臉書等社群軟體公然為之云云。經查：
  ⒈被告於107 年9 月21日晚間7 時5 分前之某時，在臺灣地區
    不詳地點，以其與告訴人間通訊軟體LINE對話紀錄截圖作為
    暱稱「林昇輝」之通訊軟體LINE個人圖片，並在個人狀態消
    息中註明「陳怡滿，最後一次機會，看你有多會說謊」之文
    字等情，業據被告於本院準備程序中供承在卷（見本院易字
    卷二第21頁、第62頁至第63頁），核與證人即告訴人於偵查
    及本院審理時之證述情節相符（見他字卷第25頁；本院易字
    卷二第136 頁至第137 頁），並有上開通訊軟體LINE個人狀
    態消息截圖1 張在卷可憑（見他字卷第16頁），此部分事實
    ，堪予認定。又起訴書於犯罪事實欄一固記載「林昇輝竟基
    於恐嚇、妨害名譽之犯意，於107 年8 月間至108 年3 月2
    日止…，及透過在通訊軟體LINE狀態消息上公開『陳怡滿女兒
    沒家教、陳怡滿家教很差、說謊、到處跟男人借錢、不覺得
    可恥、騙人』等訊息之方式」等語，惟依告訴人於刑事告訴
    狀附件一即暱稱為「林昇輝」之通訊軟體LINE個人狀態消息
    截圖可知（見他字卷第15頁至第16頁），應是指其中有註明
    「陳怡滿，到處跟男人借錢，你不覺得可恥嗎？」、「老天
    有眼哦！陳怡滿小姐，騙人會遭上天處罰的」、「陳怡滿，
    你兩個女兒叫我那個男人，一個敲桌叫囂我，真是沒家教，
    丟臉」、「陳怡滿，你兩個女兒的行為，代表你的家教很差
    」（但以上4 則內容均為不另為不受理之諭知，詳後述）、
    「陳怡滿，最後一次機會，看你有多會說謊」等文字，而本
    院質之上開個人狀態消息截圖之原始手機畫面翻拍照片可知
    （見本院易字卷二第171 頁至第173 頁），該張照片上方時
    間顯示為「2018年9 月21日下午7 ：05」，可見告訴人於10
    7 年9 月21日晚間7 時5 分，以其手機截取上開畫面，足見
    被告是於107 年9 月21日晚間7 時5 分前之某時，在其通訊
    軟體LINE個人狀態消息中註明「陳怡滿，最後一次機會，看
    你有多會說謊」等語，是就此部分文字註記之時間，應予更
    正如前揭事實欄一、㈢所示。
  ⒉證人即告訴人於本院審理時具結證稱：被告陸續在通訊軟體L
    INE狀態消息中發布這些文字，持續到108年3月份，我還有
    在狀態消息中看到類似的文字。另外，不是只有我一個人看
    見而已，包括我的親朋好友也有看到，只要加過被告通訊軟
    體LINE的人就可以看的到。我之所以知道被告在通訊軟體LI
    NE狀態消息中發布上開文字，係因我沒有刪除被告的好友，
    而且我的大姐陳莉君跟我講的，我自己也有看見，我的二姐
    陳怡真、我的女兒、我的同學莊婉菁以被告的大哥也都有看
    見等語（見本院易字卷二第136頁至第137頁），再佐以證人
    陳莉君於偵查中具結證述：被告都是在公開場合說我妹妹（
    即告訴人）的壞話，係因我有加被告的通訊軟體LINE，因此
    還是看的到被告的公開訊息（按：應是指個人狀態消息），
    有一段時間被告都是指名道姓地在說我妹妹等語（見他字卷
    第25頁），足見告訴人前揭所證，應非虛妄，堪認被告於其
    通訊軟體LINE個人狀態消息中所註明之文字，不啻是告訴人
    或證人陳莉君得以共見共聞，而且只要加入被告通訊軟體LI
    NE之用戶成為好友，即可閱讀上開文字，至為灼然。
  ⒊至被告及辯護人固以前揭情詞置辯，並提出通訊軟體LINE帳
    號設定畫面1份、對話紀錄截圖（即是告訴人於107年8月6日
    ，有以通訊軟體LINE發送一則被告在其個人狀態消息中註明
    「上天派來的大惡魔」之文字截圖給予被告，被告因此回覆
    告訴人「沒人認識我喔」、「我設定沒人可以找我喔…」）1
    份、桃園地檢署檢察官109年度偵字第77號不起訴處分書1份
    為其論據（見本院易字卷二第51頁至第55頁、第73頁至第11
    6頁、第185頁至第186頁）。然查，本院細譯上開通訊軟體L
    INE對話紀錄之截圖，可知告訴人於107年8月6日，以通訊軟
    體LINE發送一則被告在其個人狀態消息中註明「上天派來的
    大惡魔」之文字截圖給予被告後，不斷地向被告反應其在個
    人狀態消息中所註明之文字，已經由兩人共同認識之朋友「
    江小姐」、居住在臺中之告訴人友人瀏覽得知，甚至是向被
    告明確表示其家人與友人、被告之父親及大哥、大嫂與二哥
    均可以瀏覽上開文字，足見被告對於其在通訊軟體LINE個人
    狀態消息中註明上開文字，可經由加入被告通訊軟體LINE即
    可見聞乙事，要難推諉不知，是被告及辯護人上開所辯，委
    無可採。
  ㈣綜上所述，本件事證明確，被告犯行洵堪認定，均應依法論
    科。
二、論罪科刑：
  ㈠被告行為後，刑法第305條之恐嚇危害安全罪、第310條第1項
    之誹謗罪及同法第2項之散布文字誹謗罪均於108年12月25日
    修正公布，並於同年12月27日施行，其等罰金刑部分由修正
    前之「300元以下罰金（提高30倍）」、「500元以下罰金（
    提高30倍）」、「1,000元以下罰金（提高30倍）」，依序
    自修正為「9,000元以下罰金」、「1萬5,000元以下罰金」
    、「3萬元以下罰金（提高30倍）」，以增加法律明確性，
    並使刑法分則各罪罰金數額具內在邏輯一致性，但因罰金刑
    上限並未變更，非屬被告行為後法律有所變更，應逕行適用
    修正後之現行刑法。是核被告所為，就事實欄一、㈠部分係
    犯刑法第305條之恐嚇危害安全罪，另就事實欄一、㈡部分係
    犯刑法第310條第1項之誹謗罪，再就事實欄一、㈢部分係犯
    刑法第310 條第2 項之散布文字誹謗罪。
  ㈡被告接連以通訊軟體LINE傳送訊息恫嚇告訴人，及向告訴人
    之友人、大學同學、家人與客戶誹謗告訴人，自然上雖可認
    為屬數行為，然各係肇因同一恐嚇危害安全、誹謗之動機，
    分別於密切接近之時間實施，各行為之獨立性極為薄弱，依
    一般社會健全觀念，難以強行分開，應視為數個舉動之接續
    施行，合為包括之一行為予以評價，各為恐嚇危害安全、誹
    謗之接續犯。被告所犯上開三罪，犯意各別，行為互殊，應
    予分論併罰。公訴意旨認此部分應論以想像競合犯云云，容
    有未洽。
  ㈢被告前於106年間，因酒後駕車之公共危險案件，經本院以10
    6年度桃交簡字第1090號判決判處有期徒刑2月確定，於107
    年1月30日易科罰金執行完畢，有臺灣高等法院被告前案紀
    錄表1份在卷可稽，其受徒刑之執行完畢，5年以內故意再犯
    本案有期徒刑以上之罪，固為累犯；但衡以被告此次所犯與
    前開案件之罪質均非相同，難認對刑法之反應力薄弱，併參
    酌司法院釋字第775號解釋意旨，認依累犯規定加重其最低
    本刑，有違罪刑相當原則，爰不依刑法第47條第1項規定加
    重其最低本刑。
  ㈣爰以行為人之責任為基礎，審酌被告與告訴人分手後，未能
    以理性和平方式，循正當途徑解決兩人間之財務糾紛，竟率
    爾以通訊軟體LINE恫嚇告訴人，並前往找告訴人之友人、大
    學同學、家人及客戶對告訴人誹謗，及在其通訊軟體LINE個
    人狀態消息中以前揭文字傳述足以毀損告訴人名譽之事，所
    為非是；惟念及被告坦承部分犯行，犯後態度尚可，兼衡被
    告本案犯罪之動機、手段及目的，暨其於本院審理時自述大
    學畢業之智識程度、目前退休無業、經濟尚可之生活狀況（
    見本院易字卷二第151頁）等一切情狀，分別量處如主文所
    示之刑及諭知易科罰金之折算標準，並定應執行刑及諭知易
    科罰金之折算標準，以示懲儆。
三、又公訴意旨另以：被告基於妨害名譽之犯意，於107年8月起
    至108年3月2日止，藉由在其通訊軟體LINE個人狀態消息中
    公開「陳怡滿，到處跟男人借錢，你不覺得可恥嗎？」、「
    老天有眼哦！陳怡滿小姐，騙人會遭上天處罰的」、「陳怡
    滿，你兩個女兒叫我那個男人，一個敲桌叫囂我，真是沒家
    教，丟臉」、「陳怡滿，你兩個女兒的行為，代表你的家教
    很差」（起訴書僅簡略記載「陳怡滿女兒沒家教、陳怡滿家
    教很差、說謊、到處跟男人借錢、不覺得可恥、騙人」等語
    ，應予補充）之方式，使告訴人名譽受有貶損。因認被告此
    部分亦涉犯刑法第310條第2項之散布文字誹謗罪嫌云云。惟
    按告訴乃論之罪，其告訴應自得為告訴之人知悉犯人之時起
    ，於六個月內為之；且告訴乃論之罪，其告訴已逾告訴期間
    者，應諭知不受理之判決，刑事訴訟法第237條第1項、第30
    3條第3款分別定有明文。經查，證人即告訴人於本院審理時
    具結證述：這些照片（即本院易字卷二第155頁至第179頁）
    是我自己截圖的，照片上方所示時間就是我截圖的時間，我
    看到被告在通訊軟體LINE狀態消息中發布後，就馬上截圖存
    檔等語（見本院易字卷二第140頁），併參以被告在其通訊
    軟體LINE個人狀態消息中註記「陳怡滿，到處跟男人借錢，
    你不覺得可恥嗎？」、「老天有眼哦！陳怡滿小姐，騙人會
    遭上天處罰的」、「陳怡滿，你兩個女兒叫我那個男人，一
    個敲桌叫囂我，真是沒家教，丟臉」、「陳怡滿，你兩個女
    兒的行為，代表你的家教很差」之截圖時間，依序為107年9
    月4日、9月3日、9月7日、9月5日，有被告通訊軟體LINE個
    人狀態消息翻拍照片8張附卷可考（見本院易字卷二第155頁
    至第169頁），足見告訴人就被告上開妨害名譽乙事，早於1
    07年9月7日前已知悉被告在其通訊軟體LINE個人狀態消息中
    註明上開文字甚明。從而，告訴人就該等文字所提出之告訴
    時間為108年3月13日，有刑事告訴狀上桃園地檢署收狀戳章
    1枚在卷可憑（見他字卷第13頁），已逾告訴期間，自難認
    告訴人就此部分之告訴合法，揆諸前揭規定，此部分本應為
    不受理之判決，惟因檢察官認此部分與前揭論罪科刑部分有
    想像競合犯之裁判上一罪關係，爰不另為不受理之諭知，附
    此敘明。
據上論斷，應依刑事訴訟法第299條第1項前段，刑法第305條、
第310條第1項、第2項、第41條第1項前段、第51條第6款，刑法
施行法第1條之1第1項，判決如主文。
本案經檢察官高玉奇提起公訴，檢察官高健祐到庭執行職務。
中    華    民    國   109    年    4     月    10    日
                  刑事第十五庭  法  官  吳軍良
以上正本證明與原本無異。
如不服本判決應於收受判決後20日內向本院提出上訴書狀，並應
敘述具體理由。其未敘述上訴理由者，應於上訴期間屆滿後20日
內向本院補提理由書(均須按他造當事人之人數附繕本)「切勿逕
送上級法院」。
                                書記官  黃志微
中    華    民    國   109    年    4     月    13    日
附錄本案論罪科刑法條全文：
刑法第305 條
以加害生命、身體、自由、名譽、財產之事恐嚇他人，致生危害
於安全者，處二年以下有期徒刑、拘役或九千元以下罰金。
刑法第310 條
意圖散布於眾，而指摘或傳述足以毀損他人名譽之事者，為誹謗
罪，處一年以下有期徒刑、拘役或一萬五千元以下罰金。
散布文字、圖畫犯前項之罪者，處二年以下有期徒刑、拘役或三
萬元以下罰金。
對於所誹謗之事，能證明其為真實者，不罰。但涉於私德而與公
共利益無關者，不在此限。